【裁判字號】    98,交抗,712
【裁判日期】    981013
【裁判案由】    聲明異議
【裁判全文】
臺灣高等法院高雄分院刑事裁定         98年度交抗字第712號
抗 告 人即
原處分機關    交通部公路總局高雄區監理所
代  表  人  甲○○
受 處 分人  乙○○
上列抗告人因受處分人違反道路交通管理處罰條例聲明異議案件
，不服臺灣高雄地方法院中華民國98年9 月9 日裁定（98年度交
聲字第2420號），提起抗告，本院裁定如下：
    主  文
抗告駁回。
    理  由
一、本院審理結果，認原審上開裁定認事、用法均無違誤，應予
    維持，並引用原審上開裁定之理由，如附件所示。
二、抗告意旨略以：查酒駕吊扣駕照處分之目的並非僅為處罰違
    反道路交通管理事件之行為而已，尚寓有以暫時禁止行為人
    於道路上駕駛，以免造成用路人重大傷亡，倘汽車駕駛執照
    所有人因酒駕違反道路交通管理處罰條例第35條規定，但由
    於其無考領機車或自用小客車駕照而得予免吊扣駕照處分，
    顯有違公平原則，因此當吊扣駕駛人酒後違規駕駛時，當未
    領有較低級駕駛執照者，自仍應吊扣其駕駛該違規車輛所憑
    之較高級駕駛執照，否則無異是鼓勵領有較高級駕駛執照之
    人於酒後可以肆無忌憚的駕駛較低級之車輛，如此始符合道
    路交通安全規則第114 條第2 款、第53條、第61條第1 項及
    道路交通管理處罰條例第35條第1 項第1 款、第24條第1 項
    第2 款、第68條規定之意旨。且考量公眾用路安全之立法，
    與個人生存權、工作權之保障，兩相權衡所保障之利益，堪
    認吊扣駕照之規定，尚在立法機關之立法裁量權限內，並未
    顯然侵害受處分人生存權及工作權之保障。且現行駕駛執照
    之管理仍採汽、機車（各一照）照類管理，本件受處分人乙
    ○○考領有普通小型車駕駛執照，其酒後無照駕駛重型機車
    違規，違反道路交通管理處罰條例第35條第1 項第1 款、第
    22條第1 項第4 款規定，本案自可裁量處罰吊扣受處分人駕
    駛重型機車違規時所領有之駕駛憑證（即普通小型車駕駛執
    照），原裁定撤銷吊扣普通小型車駕駛執照12個月部分顯有
    未合，爰提抗告請撤銷原裁定另為適法之裁定等語。
三、按道路交通管理處罰條例第68條於民國94年11月23日修正通
    過，於94年12月14日修正公布，於95年3 月1 日施行，由原
    條文：「汽車駕駛人，因違反本條例及道路交通安全規則之
    規定，受吊扣或吊銷駕駛執照處分時，吊扣或吊銷其持有各
    級車類之駕駛執照」，修正為：「汽車駕駛人，因違反本條
    例及道路交通安全規則之規定，受吊銷駕駛執照處分時，吊
    銷其持有各級車類之駕駛執照」，修正後之新法已將「吊扣
    」之連坐規定排除在外。觀其修法意旨，係以原條文將違規
    駕駛人所持有之各級車類駕駛執照一併吊扣或吊銷，失之過
    酷，影響人民工作及生活甚鉅為由，而刪除吊扣駕駛人駕駛
    執照時，應吊扣駕駛人持有各級車類駕駛執照之規定。是依
    現行道路交通管理處罰條例，似無得吊扣駕駛人所持有「各
    級車類」駕駛執照之依據存在。
四、又本件受處分人乙○○係酒後駕駛重型機車違規，原處分機
    關則處罰吊扣受處分人之普通小型車駕駛執照12個月（受處
    分人乙○○於本件違規時，並無重型機車駕駛執照，僅有普
    通小型車駕駛執照，而原處分機關上開裁決所指應吊扣之異
    議人汽車駕駛執照，係指異議人之普通小型車駕駛執照等事
    實，有原處分機關98年8 月24日違反道路交通管理事件不服
    裁決聲明異議案件移送書1 紙在卷足憑）。然行政行為採取
    之方法所造成之損害，本不得與欲達成目的之利益顯失均衡
    ，行政程序法第7 條第3 款、行政罰法第18條等規定可參，
    則吊扣受處分人之普通小型車駕照，雖可達成限制受處分人
    繼續駕駛普通小型、輕型機車類行駛之目的，惟亦同時造成
    限制受處分人駕駛其他各級車類行駛之結果，所造成之損害
    已與欲達成目的之利益顯失均衡。且依上開所述修正後即本
    件行為時之新法，既然已將「吊扣」各級車類規定刪除，則
    本件原處分機關裁處吊扣受處分人「普通小型車」駕駛執照
    12個月，即已逾道路交通管理處罰條例第68條規範。
五、原裁定因審酌本件受處分人既係駕駛重型機車違規，自不得
    逾越法律之規定，將受處分人之普通小型車駕駛執照予以吊
    扣。從而，認本件異議為有理由，而裁定撤銷原處分關於裁
    處吊扣受處分人普通小型車駕駛執照12個月部分，並為不罰
    之諭知，經核即無違誤，抗告人仍執陳詞提起抗告，並無理
    由，應予駁回。
六、據上論結，應依道路交通案件處理辦法第26條，刑事訴訟法
    第412條，裁定如主文。
中    華    民    國    98    年    10    月    13    日
                刑事第三庭  審判長法  官  莊崑山
                                  法  官  張意聰
                                  法  官  莊松泉
以上正本證明與原本無異。
本裁定不得再抗告。
中    華    民    國    98    年    10    月    13    日
                                  書記官  葉淑華
【附件】
臺灣高雄地方法院交通事件裁定        98年度交聲字第2420號
原處分機關  交通部公路總局高雄區監理所
異  議  人
即受處分人  乙○○  男  35歲（民國○○年○○月○日生）
                    身分證統一編號：Ｚ000000000號
                    住高雄縣鳳山市○○街164之3號5樓
上列異議人即受處分人因違反道路交通管理處罰條例案件，對於
交通部公路總局高雄區監理所98年8 月20日所為之處分（原處分
：高監營裁字第裁80-N00000000號）聲明異議，本院裁定如下：
    主  文
原處分關於乙○○酒精濃度超過規定標準，吊扣普通小型車駕駛
執照拾貳個月之處分撤銷。
上開撤銷部分不罰。
    理  由
一、原處分機關略以：異議人騎乘車牌號碼OEM-005 號重型機器
    腳踏車，於98年8 月20日0 時25分，途經高雄縣經武路、鳳
    松路口處，為警攔檢並施以酒測，測得其呼氣酒精濃度檢測
    值超過規定標準，達每公升0.40毫克，即以異議人違反道路
    交通管理處罰條例第35條第1 項第1 款規定，當場掣單舉發
    ，並指定應向通知單所載之應到案處所聽候裁決或自動繳納
    。後原處分機關即交通部公路總局高雄區監理所於98年8 月
    20 日 以駕駛人酒精濃度超過規定標準，違反道路交通管理
    處罰條例第35條第1 項第1 款、第22條第1 項第4 款及道路
    交通管理事件統一裁罰基準及處理細則第41條、第43條、第
    44條、第67條之規定，裁處罰鍰新臺幣（下同）16,800元、
    吊扣普通小型車駕駛執照12個月，並施以道路交通安全講習
    在案。異議人於98年8 月20日收受並提出聲明異議，經原處
    分機關函請舉發單位調查結果，仍認受處分人有上開違規行
    為，並有上開舉發違反道路交通管理事件通知單、裁決書、
    交通事件聲明異議狀、移送書等資料在卷足憑等語。
二、聲明異議意旨則以：異議人即受處分人乙○○因酒後騎乘車
    牌號碼OEM-005 號重型機器腳踏車，酒精濃度超過標準，為
    警依法舉發，並經原處分機關裁處罰鍰，吊扣普通小型車駕
    駛執照12個月。惟異議人係送貨員，因無重型機車駕照，如
    原處分機關吊扣異議人賴以維生之普通小型車駕照，對家庭
    經濟產生重大之影響，為此聲明異議，請求撤銷原處分。
三、按汽車駕駛人，駕駛汽車經測試檢定，酒精濃度超過規定標
    準者，處新臺幣15,000元以上60,000元以下罰鍰，並當場移
    置保管其車輛及吊扣其駕駛執照1 年；因而肇事致人受傷者
    ，並吊扣其駕駛執照2 年；致人重傷或死亡者，吊銷其駕駛
    執照，並不得再考領；汽車駕駛人，因違反本條例及道路交
    通安全規則之規定，受吊銷駕駛執照處分時，吊銷其持有各
    級車類之駕駛執照，道路交通管理處罰條例第35條第1 項第
    1 款、第68條分別定有明文。另查現行道路交通管理處罰條
    例第68條之條文內容，係經立法院於94年11月23日修正通過
    ，總統於94年12月14日公布，自95年3 月1 日施行，由原本
    條文：「汽車駕駛人，因違反本條例及道路交通安全規則之
    規定，受吊扣或吊銷駕駛執照處分時，吊扣或吊銷其持有各
    級車類之駕駛執照」，修正為：「汽車駕駛人，因違反本條
    例及道路交通安全規則之規定，受吊銷駕駛執照處分時，吊
    銷其持有各級車類之駕駛執照」，修正後之新法已將「吊扣
    」之連坐規定排除在外。觀其修法意旨，係以原條文將違規
    駕駛人所持有之各級車類駕駛執照一併吊扣或吊銷，失之過
    酷，影響人民工作及生活甚鉅為由，而刪除吊扣駕駛人駕駛
    執照時，應吊扣駕駛人持有各級車類駕駛執照之規定，是依
    現行道路交通管理處罰條例，已無得吊扣駕駛人所持有他級
    駕駛執照之依據存在。從而，於為吊扣駕駛人駕駛執照之處
    分時，自僅得吊扣駕駛人違規時所駕駛該級車類之駕駛執照
    ，以限制其繼續駕駛該級車類行駛道路之權利。
四、經查，本件異議人就其曾於上揭時、地，酒後駕駛重型機車
    之事實並不否認，且有舉發違反道路交通管理事件通知單、
    違反道路交通管理事件裁決書附卷可稽，自足堪為此認定。
    另異議人無重型機車駕駛執照而駕駛重型機車一節，亦有上
    開裁決書依道路交通管理處罰條例第22條第1 項第4 款規定
    裁罰異議人之內容可堪認定。本件異議人於上開酒後駕車違
    規行為時，係騎駛重型機車，揆諸前開說明，其依法所受之
    處分應為限制其騎乘重型機車之權利，即應吊扣其重型機器
    腳踏車之駕駛執照，而異議人因無重型機車駕駛執照，則無
    從執行該部分之處分，依前開所述修正後第68條規定，既已
    將「吊扣」各級車類規定刪除，裁決機關自不能越級限制其
    駕駛普通小型車之權利。原處分以異議人違規當時無重型機
    器腳踏車駕駛執照可供吊扣，而為吊扣異議人普通小型車駕
    駛執照之處分，顯已逾越道路交通管理處罰條例之規範範圍
    ，與法律保留原則相悖，是異議人提出關於此部分範圍之聲
    明異議，為有理由。
五、原處分機關雖提出交通部95年5 月3 日交路字第0950030639
    號函、94年9 月15日交路字第0940051433號函、89年8 月30
    日交路89字第008861號函解釋為其論據基礎。惟按法官依據
    法律獨立審判，為憲法第80條所明定，且依司法院大法官釋
    字第137 號、216 號解釋意旨，各機關依其職掌就有關法規
    為釋示之行政命令，法官於審判案件時，固可予以引用，但
    仍得依據法律，表示適當之不同見解，並不受其拘束。查交
    通部上開89年及94年函釋既係於道路交通管理處罰條例第68
    條將「吊扣」連坐規定刪除之前所為函釋，而95年5 月3 日
    之函釋，除未說明任何理由即認94年9 月15日之函釋於修法
    後仍應參考外，該95年函釋內容全未慮及法律業已修正及其
    立法理由，明顯與修法後法律適用之結果不符，故本院認交
    通部上開函釋與現行法律規定不合，該等函釋均無於本案中
    再為適用之餘地，原處分機關援引上開函釋為支持其處分合
    法之證據尚有錯誤。從而，原處分機關關於吊扣異議人普通
    小型車駕駛執照12個月之處分，依現行法律規定既僅能吊扣
    異議人酒駕當時重型機車駕駛執照，而不得代以吊扣其他車
    種駕照之處分，原處分機關吊扣異議人普通小型車駕駛執照
    部分之處分即屬違法，本院無從予以維持，是異議人所為聲
    明異議，為有理由，本院就原處分關於吊扣異議人駕駛執照
    12 個 月之處分自應予以撤銷，該部分並為不罰之諭知。
六、據上論斷，應依道路交通案件處理辦法第20條，裁定如主文
    。
中    華    民    國    98    年    9     月    9     日
                      交通法庭法  官  簡佩珺
以上正本證明與原本無異。
如不服本裁定應於送達後5日內向本院提出抗告狀。
中    華    民    國    98    年    9     月    9    日
                              書記官  蕭家玲


司法院資訊處製作；財團法人民間司法改革基金會備份。
